【裁判字號】    98,訴,920
【裁判日期】    980708
【裁判案由】    返還借款
【裁判全文】
臺灣板橋地方法院民事判決               98年度訴字第920號
原      告  乙○○
訴訟代理人  王上律師
被      告  甲○○
上列當事人間請求返還借款事件，本院於民國98年6 月24日言詞
辯論終結，判決如下：
    主  文
原告之訴及假執行之聲請均駁回。
訴訟費用由原告負擔。
    事實及理由
一、原告起訴主張：被告自民國97年4 月10日起至同年9 月30日
    ，以大陸家中積欠債務、祖母生病急需用錢為由，於97年4
    月10日、4 月11日向原告借款新台幣（下同）12萬元、18萬
    元，共計30萬元。復於同年9 月28日、9 月29日、9 月30日
    向原告稱大陸故鄉經濟困難，並提示其名下之帳戶存摺及承
    諾於10月間還款，向原告借款10萬元、10萬元、10萬元，共
    計30萬元，被告均未如期還款，原告屢向被告催討，均置之
    不理，不得已對被告提出刑事詐欺告訴，雖被告獲不起訴處
    分，但上開借款事實業經檢察官傳喚陳素娥證述「基於同情
    被告家中有急用困難始借款，未簽立借據及票據」在案，有
    台灣板橋地方法院檢察署97年度偵字第32569 號不起訴處分
    書為證，爰依消費借貸法律關係，提起本訴等語，並為聲明
    ：(一)被告應給付原告60萬元及自起訴狀繕本送達翌日起至清
    償日止，按年息5%計算之利息。(二)願供擔保請准宣告假執行
    。
二、被告則以：被告與原告交往時，曾給被告一些零用金或給被
    告錢購買相機，這些錢是原告給被告花用，並不是被告向原
    告借貸，且原告未曾借予被告現金30萬元，不知原告這30萬
    是如何算出來的等語，並為聲明：(一)原告之訴及假執行之聲
    請均駁回。(二)如受不利判決，願供擔保請准宣告免為假執行
    。
三、原告主張之上開情事，均為被告所否認，是兩造間是否有60
    萬之消費借貸法律關係存在，厥為本件重要之爭點，先此指
    明。
四、按「當事人主張有利於己之事實者，就其事實有舉證之責任
    。」，民事訴訟法第277 條前段定有明文。是依「民事訴訟
    如係由原告主張權利者，應先由原告負舉證之責，若原告先
    不能舉證，以證實自己主張之事實為真實，則被告就其抗辯
    事實即令不能舉證，或其所舉證據尚有疵累，亦應駁回原告
    之請求。」，「請求履行債務之訴，除被告自認原告所主張
    債權發生原因之事實外，應先由原告就其主張此項事實，負
    舉證之責任，必須證明其為真實後，被告於其抗辯事實，始
    應負證明之責任，此為舉證責任分擔之原則。」（最高法院
    17年上字第917 號、43年臺上第377 號判例意旨參照）。次
    按「稱消費借貸者，謂當事人一方移轉金錢或其他代替物之
    所有權於他方，而約定他方以種類、品質、數量相同之物返
    還之契約。」，民法第474 條第1 項亦規定甚明，是依「按
    當事人主張有金錢借貸關係存在，須就其發生所須具備之特
    別要件即金錢之交付與借貸意思表示相互一致負舉證責任。
    而交付金錢之原因多端，或為買賣，或為贈與，或因其他之
    法律關係而為交付，非謂一有金錢之交付，即得推論授受金
    錢之雙方即屬消費借貸關係。若僅證明有金錢之交付，未證
    明借貸意思表示互相一致者，尚不能認有金錢借貸關係存在
    。」，是依上開規定，消費借貸契約於性質上係屬要物契約
    ，除須交付金錢或其他代替物並移轉所有權於他方，尚須當
    事人間具有借貸意思表示之合致，始能成立，是若未證明曾
    為金錢之交付，更無從證明借貸意思表示互相一致，自不能
    認有金錢借貸關係之存在。
五、原告主張被告於97年4 月10日、4 月11日向原告借款12萬元
    、18萬元，共計30萬元，復於同年9 月28日、9 月29日、9
    月30日向原告借款10萬元、10萬元、10萬元，共計30萬元等
    情，固據提出台灣板橋地方法院檢察署97年度偵字第32569
    號不起訴處分書為證（見本院卷第4 頁），並主張原告太太
    即證人陳素娥可資證明，惟原告於本院言詞辯論時陳稱：伊
    於97年4 月10日、4 月11日透過提款機自伊本人永豐銀行帳
    戶提款卡各提領12萬、18萬元，於97年4 月11日在被告之前
    上班公司門前，將30萬元交予被告；復於97年9 月28日、29
    日、30日透過提款機自伊太太陳素娥台新銀行帳戶之提款卡
    ，各提領10萬元，於97年9 月30日在板橋長江路、民生路口
    將30萬元交予被告，交付款項給被告時在場沒有其他人等語
    （見本院卷第15頁98年6 月3 日言詞辯論筆錄），是證人陳
    素娥充其量僅能證明原告有於97年9 月28日、29日、30日自
    其台新銀行帳戶各提領10萬元，共計提領30萬元，惟原告既
    稱交款之時並無其他人在場，證人陳素娥並未親自見聞原告
    將提領之30萬元交予何人，是證人陳素娥並不能證明原告確
    實有將30萬元款項交予被告。至於上開不起訴處分書固有記
    載：「證人即陳素娥證稱：基於同情被告家中有急用經濟困
    難始借款，未簽立借據及票據等語」等語（見本院卷第4 頁
    背面），惟原告於本院言詞辯論時已陳稱由其本人將款項交
    予被告，在場並無其他人等語，已如前述，則縱使證人陳素
    娥於偵查中有上開證述，亦係自原告處聽聞而來，自不能以
    前開不起訴處分書作為原告有借貸款項予被告之證明。
六、原告雖另提出與被告電話對話錄音及譯文為證（見本院卷第
    17頁至第18頁），而被告亦不爭執曾因感情及金錢之事與原
    告通過電話，惟觀之該譯文內容，被告稱：「我要30萬還給
    你啦，不要你的臭錢」、「你前幾天給我的30萬，我先還給
    你，我不要你的錢」等語（見本院卷第17頁正面），固然可
    認定原告曾給付被告30萬元，惟對話中被告並未提及該款項
    係向原告所借貸，反而表示：「是你情願給我的」等語（見
    第18頁背面）。原告雖又表示：「妳是要跟我借的，要寄回
    大陸怎麼樣怎麼樣的啊」等語，惟被告係答稱：「廢話，講
    你愛我，給我的承諾」等語（見本院卷第18頁背面），是依
    據原告提出之電話對話錄音及譯文，至多僅能證明原告曾交
    付被告30萬元之事實，至於交付此30萬元之原因容或出於多
    端，或為買賣，或為贈與，或因其他之法律關係而為交付，
    不一而足，即非謂一有金錢之交付，即得推論授受金錢之雙
    方即屬消費借貸關係，是本件原告至多僅證明曾交付30萬元
    予被告，惟未能證明尚有交付另外30萬元予被告，更不能證
    明兩造間借貸意思表示互相一致，揆諸首揭說明，自不能認
    有金錢借貸關係存在，是原告依據消費借貸之法律關係，請
    求被告返還借款，自無可採。
七、綜上所述，原告依據借貸法律關係，訴請被告返還消費借貸
    款及遲延利息，於法無據，不應准許，其假執行之聲請，因
    訴之駁回而失所附麗，應併予駁回。
八、結論：原告之訴為無理由，依民事訴訟法第78條，判決如主
    文。
中    華    民    國    98    年    7     月    8     日
                  民事第二庭    法  官  連育群
以上正本係照原本作成
如對本判決上訴，須於判決送達後20日內向本院提出上訴狀
中    華    民    國    98    年    7     月    8     日
                            書記官  溫婷雅


司法院資訊處製作；財團法人民間司法改革基金會備份。
